臺灣臺中地方法院民事判決　　　　　　　100年度訴字第597號
原　　　告　劉慶馨
訴訟代理人　王素玲　律師
複代理人　　趙秀華
被　　　告　吳廖素涼
訴訟代理人　王銘助　律師
上列當事人間損害賠償事件，本院於100年8月30日言詞辯論終結
，判決如下：
    主      文
被告應給付原告新台幣壹佰萬元，並自民國一百年三月十六日起
至清償日止，按年息百分之五計算之利息。
訴訟費用新台幣壹萬零玖佰元被告負擔。
本判決於原告以新台幣貳拾萬元為被告供擔保後，得假執行。但
被告以新台幣壹佰萬元為原告供擔保後，得免為假執行。
    事實及理由
壹、兩造之聲明：
  一、原告：(一)被告應給付原告新台幣（下同）1,000,000元，
      及自起訴狀繕本送達之翌日起至清償日止，按年息5%計算
      之利息。(二)訴訟費用由被告負擔。(三)原告願供擔保，請准
      予宣告假執行。
  二、被告：(一)原告之訴駁回。(二)訴訟費用由原告負擔。(三)被告
      願供擔保，請准宣告免為假執行。
貳、原告起訴主張：被告明知其子吳孟南自民國86年服役期間起
    精神狀況有異常，無法安全駕駛車輛，卻仍於98年將其所有
    之6153-WH號自小客車交付予吳孟南使用。嗣吳孟南於99年3
    月份間病情明顯惡化，被告非但未將該車收回、管制使用，
    竟仍任由吳孟南駕駛，致吳孟南於99年6月22日上午8時許，
    駕駛該車沿玉門路往中港路方向行駛，途經福科路與玉門路
    口時，貿然駕車闖紅燈，並恣意闖入來車道，而與原告之子
    祝鈺昌所騎乘之機車發生碰撞，並旋即駕車加速逃逸，造成
    祝鈺昌傷重不治死亡，因被告上開行為，造成原告喪子之痛
    ，爰依侵權行為損害賠償請求權，請求賠償慰撫金1,000,00
    0元。
參、被告則以：6153-WH自小客車係吳孟南於97年12月所買，因
    保費因素，借用被告之名義登記為車主，吳孟南服役期間雖
    因壓力過重致退伍前躁鬱症發作，惟迄今已穩定十年有餘，
    此期間吳孟南均能安全駕駛車輛，正常上下班，未曾有任何
    違規情事，僅於99年3月間突然發病，在童綜合醫院住院近
    一個月（99年3月22日至4月20日），嗣隨即自原任職之矽品
    公司離職，依臺灣高等法院臺中分院99年度交上訴字第2422
    號判決認定，吳孟南於車禍發生當時並非心神喪失，為有行
    為能力之人，應就其行為自負其責。況吳孟南是否患病足以
    影響安全駕駛，未見原告舉證以實其說，原告請求吳孟南賠
    償業經貴院99年度重訴字第545號判決在案，所受損害已獲
    填補等語，資為抗辯。
肆、經查：
  一、以下之事實為兩造所不爭，本院採為判決之基礎：
    (一)吳孟南於99年6月22日上午，駕駛6153-WH號自小客車，沿
      西屯區○○路往臺中港路方向行駛，同日上午8時8分許，
      行經西屯區○○路與玉門路口時，貿然駕車駛入來車道後
      闖越紅燈，與祝鈺昌所騎乘，沿福科路由福林路往東大路
      直行之011-BWT號重機車發生碰撞，致祝鈺昌人車倒地受
      傷，送醫延至99年6月月24日因顱腦損傷、腹部鈍傷、下
      肢開放骨折休克死亡。吳孟南所涉罪嫌，並經臺灣高等法
      院台中分院99年度交上字第2402號刑事判決確定。
    (二)原告與訴外人祝仁俊曾就上開車禍事故，對吳孟南提起損
      害賠償之訴，經本院99年度重訴字第545號判決確定在案
      。
    (三)99年8月24日行政院衛生署草屯療養院病歷摘要之現在病
      史欄記載：如本院卷第6頁。
    (四)6153-WH自小客車登記在被告名下，依新安東京海上產物
      保險股份有限公司汽車保險單所載，該車之被保險人為被
      告，使用人為吳孟南。
    (五)6153-WH自小客車係97年12月9日由訴外人吳孟根與順益股
      份有限公司簽定契約買受，約定領照人為被告。
    (六)兩造對於吳孟南於99年6月25日至中華郵政股份有限公司
      豐原郵局辦理提轉匯兌（帳號：0000000-0000000），匯
      入117萬元至合作金庫沙鹿分行吳孟根（0000000000000）
      帳戶。
  二、按違反保護他人之法律，致生損害於他人者，負賠償責任
      。但能證明其行為無過失者，不在此限，民法第184條第2
      項定有明文：
    (一)道路交通安全規則第114條第4款規定：「汽車駕駛人患病
      影響安全駕駛者，不得駕車」，又道路交通管理處罰條例
      第34條前段規定：「汽車駕駛人，……患病足以影響安全
      駕駛者，處新臺幣1,200元以上2,400元以下罰鍰，並禁止
      其駕駛；……」。依卷附事發後行政院衛生署草屯療養院
      之病歷摘要（本院卷第6頁）記載，吳孟南被診斷為「雙
      相情感疾患，躁型……」，主訴：「近數週來情緒高昂且
      易變、焦躁、活動量大、誇大想法、關係意念、現實感與
      判斷力異常、干擾行為、行動控制障礙等」，現在病史：
      「個案（吳孟南）自86年服役期間起即因情緒高昂、焦躁
      、活動量大、誇大想法、現實感障礙及睡眠障礙等症狀而
      至國軍臺中總醫院住院治療，隨後精神狀況穩定約3年。
      個案於88年09月間因症狀復發而自88年12月18日始至本院
      初診，並接受住院治療。個案於89年03月15日出院後仍規
      則接受門診治療至民國98年12月間。個案隨後未規則至就
      診，精神狀況逐漸惡化。99年03月間個案之精神狀況明顯
      惡化，而自99年03月22日至99年04月20日於沙鹿童綜合醫
      院住院治療。依個案家屬所述，個案出院後，藥物順從性
      不佳，其精神狀況仍不穩定，並持續出現易變情緒、衝動
      行為、活動量大、花錢無度、衝動、睡眠障礙等症狀，但
      個案因缺乏病識感而未再就醫。99年6月22日上午，個案
      行車肇事發生車禍，導致機車騎士重傷，最終不治。個案
      曾先被送至臺中榮民總醫院就診，後於99年06月23日轉至
      本院接受後續治療。個案經藥物治療、心理治療、職能復
      健活動等治療後，精神狀態趨穩定，經評估後於99年08月
      24日出院。醫囑宜規則追蹤治療」等語，故吳孟南於99年
      6月22日本件車禍發生當時，係處於「雙相情感疾患，躁
      型……」之疾病狀態之中。而被告於事發後接受警詢時稱
      ：「我兒子（指吳孟南）有躁鬱症所以情緒不穩定；第1
      次在3月22日住院治療2個月，第2次在5月23日有執行強制
      送醫至臺中榮總後，改送至沙鹿童綜合醫院，但是醫生說
      不能強制送醫，必須本人同意才行，所以醫生就讓我兒子
      出院，才會發生這種事情……」（本院卷第40頁）；證人
      即被告之夫（吳孟南之父）吳朝嘉於刑事事件審理中亦稱
      ：「……我兒子躁鬱症才會發生此案，今年3月後，我兒
      子思想有異常，想做生意，花錢多……」、「我兒子以前
      都沒有闖過紅燈，我是認為躁鬱症會影響到他的行為，他
      有這樣的病歷」（本院卷第36頁、第37頁）等語，亦均指
      稱吳孟南是在躁鬱症之影響下發生車禍。又吳孟南肇事時
      係駕車沿臺中市○○區○○路往臺中港路方向行駛，至玉
      門路與福科路交岔路口時隨車流停等紅燈，但在停等紅燈
      之際又一反常人之作為，悍然轉向跨越分向限制線駛入來
      車道並超越前車、闖紅燈，致與騎乘011-BWT號重機車沿
      福科路由福林路往東大路方向綠燈直行通過交岔路口之祝
      鈺昌發生碰撞，更有進者，於肇事後旋又加速逃逸（見證
      人董明武於警詢及偵查中之證述，相字卷第21至23、52、
      53頁；及吳孟南亦於警詢中陳稱：「……我紅燈有停下來
      又從左側跨越雙黃線逆向超車，我經過路口時紅燈，……
      」）；自本件車禍發生之實況而言，吳孟南於上班交通尖
      峰時段，不顧前方車流、跨越分向限制線、闖紅燈在交岔
      路口將機車騎士撞倒，又在眾目睽睽之下逃逸，行為異於
      常人，已無待贅言，除在無可控制之衝動之下，當難合理
      解釋；原告主張吳孟南肇事時已因疾病無法安全駕駛，並
      非無據。被告主張原告未舉證吳孟南患病足以影響安全駕
      駛，並不足採。
    (二)被告主張6153-WH號自小客車為吳孟南於97年12月所買，
      僅因保費之因素，借用被告之名義登記為車主，被告並非
      該車之所有人云云。惟按道路交通安全規則第8條規定：
      「汽車牌照包括號牌、行車執照及拖車使用證，為行車之
      許可憑證，由汽車所有人向公路監理機關申請登記，經清
      繳其所有違反公路法與道路交通管理處罰條例規定之罰鍰
      及未繳納之汽車燃料使用費並檢驗合格後發給之。……」
      等語，以汽車所有人得為領用汽車牌照之人。道路交通安
      全規則係依道路交通管理處罰條例第92條第1項授權所訂
      定之法規命令（道路交通安全規則第1條），規則用語所
      指涉之意義，當與處罰條例一致。再依道路交通管理處罰
      條例第7條之2第4項、第9條之1、第13條、第14條、第15
      條、第16條、第17條、第18條等有關「所有人」之行政罰
      條文，亦可推知該條例所稱「所有人」，係指「領用汽車
      牌照之人」、應履行道路交通法規管制義務、負有一定義
      務之人，與汽車私法上所有權之歸屬無涉。推其原因，無
      非：汽車為在道路上不依軌道或電力架線而以原動機行駛
      之交通工具，並無一定之行駛軌跡，行駛於公路攸關往來
      人車之安全，自應領得行車之許可憑證，據為管理之依據
      ，而民法動產所有權得隨時依讓與合意及占有交付之方式
      而移轉，不利於行政管理；汽車所有人既領得許可憑證參
      與道路交通，自應負擔一定之公法上義務（如：定期接受
      檢驗、不變更重要設備、適當管理使用汽車等，參照道路
      交通管理處罰條例第17條、第18條、第21條第5項），以
      保障往來人車安全。本件6153 -WH號自小客車係在97年12
      月9日由吳孟根向順益股份有限公司簽定契約買受，但約
      定領照人為被告，此後並登記於被告名下，此為兩造所不
      爭之事實，並有買賣契約書、汽車異動作業登記單在卷可
      稽（本院卷第91頁、第48頁），被告既為領用牌照之人，
      自應負道路交通管理上汽車所有人之義務。被告主張借名
      供吳孟南登記並繳交保費、非私法上汽車之所有人等各節
      ，即使為真，對於被告應負交通管理上汽車所有人之義務
      一事，仍不生影響。
    (三)道路交通管理處罰條例第34條後段所處吊扣汽車牌照，為
      行政罰之一種（行政罰法第2條第1款），該條後段所指：
      「應歸責於汽車所有人者」，係指因領得汽車牌照之汽車
      所有人故意或過失之管理汽車行為，致連續駕車八小時，
      或患病足以影響安全駕駛之人得以駕駛汽車而言，此參照
      行政罰法第7條第1項所定：「違反行政法義務之行為非出
      於故意或過失者，不予處罰」自明。而道路交通管理處罰
      條例第34條後段關於處罰汽車所有人規定之目的，在課汽
      車所有人以妥善管理使用汽車之義務，以免疲勞或患病足
      以影響安全駕駛之人駕車，危害往來交通人車之生命、身
      體及財產全安，自屬保護一般參照道路交通之人之法律。
      查6153-WH號自小客車自97年12月買受後，即登記在被告
      名下，依汽車保險單所載，該車之被保險人為被告，使用
      人為吳孟南，此亦為兩造所不爭（本院卷第7頁、第23頁
      ），據吳孟南於警詢時稱：「（那輛自小客6153 -WH平常
      都是你在使用？）是的」（相驗卷第8頁），顯然該車平
      常均係由吳孟南使用。依前記病歷摘要所述，吳孟南99年
      3月間精神狀況明顯惡化，99年3月22日至99年4月20日於
      沙鹿童綜合醫院住院治療，但出院後據家屬所述，吳孟南
      藥物順從性不佳，其精神狀況仍不穩定，並持續出現易變
      情緒、衝動行為、活動量大、花錢無度、衝動、睡眠障礙
      等症狀；被告為吳孟南之母，對於吳孟南之身體狀況不佳
      ，自無不知之理，其為領用前揭汽車牌照之人，自應不使
      吳孟南有駕車之機會。反觀被告未善盡其管理之義務收回
      汽車、或控制使用，致吳孟南得以在躁症中駕車肇事致祝
      鈺昌死亡，即使原告無法舉證被告之行為出於故意，亦屬
      有過失，自係違反保護他人之法律，致生損害於他人，原
      告據以請求被告賠償損害，核屬正當。至於刑事案件中認
      吳孟南於車禍時有刑事責任能力，與吳孟南是否患病不能
      安全駕駛係屬兩事，更與被告是否違反保護他人之法律無
      涉，不能因吳孟南已經刑事判決確定，即認被告無須負損
      害賠償責任。
  三、數人共同不法侵害他人之權利者，連帶負損害賠償責任；
      不能知其中孰為加害人者，亦同。民法第185條第1項定有
      明文。被告違反保護他人之法律，致生損害於他人，與吳
      孟南因過失駕車肇事致祝鈺昌死亡，係共同不法侵害他人
      之權利，依民法第185條第1項之規定，應連帶負損害賠償
      責任；雖原告請求吳孟南賠償，業經本院99年度重訴字第
      545號判決吳孟南應給付原告6,864,673元及其法定遲延利
      息確定在案，惟原告僅自強制責任保險給付受償800,000
      元，受償之部分，並自吳孟南應負損害賠償責任之金額中
      扣除，此業經本院調取前開訴訟卷宗核屬實。而被告復未
      舉證證明原告損害賠償之債業因清償等事由而消滅。民法
      第273條規定：「連帶債務之債權人，得對於債務人中之
      一人或數人或其全體，同時或先後請求全部或一部之給付
      」，第274條規定：「因連帶債務人中之一人為清償、代
      物清償、提存、抵銷或混同而債務消滅者，他債務人亦同
      免其責任」，於吳孟南對原告全部清償其債務之前，自難
      認為原告之損害賠償請求權已消滅。被告主張原告之損害
      已於本院99年度重訴字第545號事件中獲得填補，自屬誤
      解。
  四、慰藉金之賠償須以人格權遭遇侵害，使精神上受有痛苦為
      必要，其核給之標準固與財產上損害之計算不同，然非不
      可斟酌雙方身分資力與加害程度，及其他各種情形核定相
      當之數額(最高法院51年台上字第223號判例意旨參照)。
      查原告大學畢業，現為家庭主婦，名下有房屋、土地及汽
      車及98年度股利所得20,566元；吳孟南二專畢業，目前無
      業，之前在矽品公司擔任作業員，名下有房屋、土地，98
      年度股利所得、薪資所得、利息所得共計641,493元等情
      ，均有稅務電子閘門所得調件明細表足憑（詳本院99 年
      度重訴字第545號卷），而被告名下亦有房屋、土地、事
      業投資等資產。祝鈺昌為原告之唯一獨子，由原告悉心扶
      育教養成人，甫自國防醫學院畢業，並於榮民總醫院臺中
      分院擔任住院醫師，正開始反哺報恩之際，因吳孟南駕車
      重大過失且肇事逃逸之犯行，原告一生心血頓化泡沫，痛
      失人生依靠，白髮人送黑髮人，精神上所受之痛苦非金錢
      所能彌補，吳孟南事後復未為任何撫慰原告之表示，甚至
      所餘不多之郵局存款亦於事發後第3天幾乎遭提領一空（
      吳孟南於99年度重訴字第545號事件中主張存款為其父母
      所有），使原告求償受阻，而被告為吳孟南之母，請領汽
      車牌照，未盡其管理汽車之責任，使罹患躁鬱症之吳孟南
      能有機會駕車危及一般參與道路交通之人之人身安全。本
      院爰審酌上開情形暨兩造之身分、地位、經濟能力、社會
      經濟狀況等一切情狀，認原告請求1,000,000元之精神慰
      撫金，核屬公平允當（本院99年度重訴字第545號判決吳
      孟南應賠償慰撫金5,0 00,000元確定），應予照准。
  五、綜合前述，原告依侵權行為損害賠償請求權，請求被告給
      付原告1,000,000元，並自起訴狀繕本送達之翌日（即100
      年3月16日）起至清償日止，按年息百分之五計算之法定
      遲延利息，為有理由，應予准許。
  六、訴訟費用計原告所繳納之第一審裁判費10,900元，由敗訴
      之被告負擔。兩造陳明願供擔保，聲請宣告假執行及免為
      假執行，經核並無不合，爰分別酌定相當擔保金額予以准
      許。
伍、據上論結，原告之訴為有理由，依民事訴訟法第78條、第39
    0條第2項、第392條第2項，判決如主文。
中    華    民    國   100    年    9     月    13    日
                  民事第二庭    法  官  王銘
以上正本係照原本作成
如不服本判決，應於判決送達後二十日內，向本院提出上訴狀。
中    華    民    國   100    年    9     月    13    日
                                書記官